臺灣臺東地方法院民事判決　　　　　　　　95年度訴字第51號
原　　　告　瑞原鴻金屬工程有限公司
法定代理人　乙○○原名蘇淑芬.
訴訟代理人　張政衡律師
複代理人　　吳麗如律師
被　　　告　唐旺資源再生股份有限公司
法定代理人　甲○○
訴訟代理人　廖頌熙律師
上列當事人間請求給付工程款事件，本院於民國96年7月25日言
詞辯論終結，判決如下：
    主  文
原告之訴駁回。
訴訟費用新臺幣壹萬柒仟捌佰陸拾陸元由原告負擔。
    事  實  及  理  由
一、原告主張：
（一）緣原告承攬被告所有座落於中壢市○○段 482地號上之過
      嶺鋼構廠房壹棟，第一、二期工程，工程總價新臺幣（下
      同）8,500,000元，其中第一期工程款6,500,000元，已完
      工驗收合格，惟因施工中，適值天候不良，長期連續下雨
      ，無法施工，當然展延完工日期，被告誤認原告故意拖延
      施工，因此第一期工程款6,500,000元扣款500,000元，實
      付 6,000,000元了結，雙方並同意終止第二期工程之承攬
      契約，惟在第一期工程施工中，原告要求追加工程，項目
      如附表所示，業已完工驗收合格，金額共計 1,517,600元
      ，被告均尚未給付。又94年 9月12日兩造書立之結算承攬
      權利拋棄書第一段末句雖載有：「…並不得要求任何賠償
      補貼…」，實係指不得對拋棄之第二期工程要求賠償補償
      而言，與第一期已完成應給付之工程款之請求權互不相干
      。至於第二段之「一期總工程款 650萬元已全額付訖」，
      是指「合約書」上原約定之總金額部份，並不包括追加工
      程部分，是依照兩造間工程承攬契約，被告自應給付原告
      如聲明所示之工程款等語。並聲明求為判決：(一)被告應連
      帶給付原告 1,517,600元及自起訴狀繕本送達被告之翌日
      起按週年利率5%之利息。(二)願供擔保請准宣告假執行。
（二）對被告抗辯所為之陳述：
      1.原告主張追加工程，確經雙方合意追加，但只是口頭約
        定，未另訂書面，因雙方合約書第六條約定：甲方對本
        工程有隨時變更計畫及增減工程數量之權，乙方不能異
        議，雙方參照本合約所訂單價計算增減之…。所以本件
        之追加工程均是原告本於此約定而追加，如果被告沒有
        要求增加，原告何能自作主張。
      2.工程施工現場，除原告派有工地主任監督工程施工外，
        被告公司負責人均親自在現場監工，追加工程均非圖上
        設計之工程，如未經其指示追加，其負責人必會阻止，
        豈可任其施工？
      3.94年8月23日工程驗收，建築師在施工內容欄內記載（
        依申請建築圖部分）工程完工，其用意是建築圖上之工
        程部分完工，但追加部分除原告請求部分已完工外，尚
        有其他部分未完工，所以工程驗收單特別註明「依申請
        建築圖部分」完工，亦可證明追加工程之事實。
      4.被告95年 4月25日答辯狀，事實理由三、四兩點合併觀
        察，可知被告對追加工程並未全部否認，僅對其中 1-3
        、13、18等項爭議而已。
      5.追加工程並未結清。94年 9月12日承攬權利拋棄書所結
        清者，是本約上之工程，即原設計圖上之工程部分結清
        ，追加工程不包括在內。
      6.雙方於94年 9月12日結算時，特別標明是一期工程款6,
        500,000 元，公司已全部付訖。對追加之工程款並不在
        內，文義甚為明顯。因契約所附工程承攬明細表所載，
        總工程款為8,700,000元，第一次之工程款為訂金500,0
        00元，基礎完工付1,500,000元，鋼構材料進廠付2,000
        ,000 元，吊裝完成付 2,500,000元，合計為6,500,000
        元，所以此 6,500,000元確實只是契約上之原有工程部
        分，並未包括追加之工程，為何追加之工程未一併結算
        ，是因為追加工程除原告已經施作部分外，尚有其他部
        分未施作，所以當時未一併結算。
二、被告抗辯：
（一）原告主張「追加工程經雙方口頭約定」，而追加金額高達
      151 餘萬，然兩造既有簽約能力及知識，竟未簽下任何契
      約，亦無任何文函提及，顯不合理。又原合約工程款為8,
      700,000元，第一期工程款為6,500,000元，而原告主張追
      加工程款卻高達151萬餘元，為原合約工程款17.3%，第一
      期工程款 23.2%，換言之，追加工程金額高達原合約工程
      款 2成左右，而兩造亦有簽署工程契約之能力及知識，竟
      未簽下任何契約，亦無任何文函往來提及「追加工程」一
      事，顯不合經驗法則。
（二）原告主張「原告依合約第六條增加工程數量」，係引用合
      約錯誤，因依原告所提出之追加明細，多非增減工程數量
      ，而係新增工程項目，而依合約第六條工程變更：「如有
      新增工程項目時，得由雙方協議補充單價」，然雙方既未
      曾有任何協議補充單價之事，足以反證並無任何合意追加
      工程。
（三）原告主張「被告未於現場阻止施工，故有追加工程」，係
      推論謬誤，因被告不可能天天均在場監工，況依合約第七
      條，工程圖說：「所有本工程之圖樣及施工說明書等，乙
      方應完全明瞭，確實遵照，不得臨時發生異議，凡圖說中
      未經註明而為施工上所必須，或慣例上應有者，乙方亦須
      照作，不得推諉或要求加價。」，故退萬步言，如原告確
      有施作圖說以外工程，亦係工程上所必須，或慣例上應有
      者，本即應加以施工，不能苛責被告未阻止，更無從事後
      片面主張追加。
（四）原告主張「工程驗收單特別註明建築圖部分完工，故可證
      明追加工程」，係解釋錯誤，蓋依合約第三條工程範圍：
      「依原業主施工圖說及施工規範製作。」，故被告本即依
      申請建築圖驗收，況該工程驗收單係原告要求被告簽名，
      被告觀看『依申請建築圖部分』完工等語本屬當然，方予
      簽名。反之，如有追加工程未驗收，該工程驗收單應註明
      「追加工程不在此限」，既未註明此類語句，亦足以反證
      並無追加工程。
（五）若本件追加工程存在，工程款已在94年 9月12日承攬權利
      拋棄書結清，原告主張「追加工程未一併結算，是因當時
      有部分未施作」云云，顯不合邏輯，依該拋棄書，原告須
      即日撤離工地，不可能再繼續施作所謂「追加工程」。原
      告主張「追加之工程未一併結算，是因為追加工程除原告
      已經施作部分外，尚有其他部分未施作，所以當時未一併
      結算」，顯係荒謬，蓋依94年 9月12日承攬權利拋棄書，
      原告既已即日生效無條件撤離工地，離開工地之原告，又
      何能繼續施作所謂「追加工程」等語資為抗辯。並聲明求
      為判決：(一)駁回原告之訴及假執行之聲請。(二)如受不利判
      決，願供擔保請准宣告假執行。
三、下列事實為兩造所不爭執（見本審卷第 159頁），自堪信為
    真實，本院爰採為判決之基礎：
（一）原告承攬被告「中壢過嶺鋼構廠房」工程，工程總價8,70
      0,000元，其中第一期工程款6,500,000元。第一期工程部
      份已於94年 8月完工，並於同年月23日驗收完畢。
（二）上開第一期工程部份工程款計 6,500,000元（不包括增加
      部份），因遇春雨不能施工而延誤工期，經雙方同意扣工
      程款500,000元後，餘款於94年9月12日與原告結清。
（三）上開工程之第二期工程，原告同意拋棄承攬施工權利，並
      於94年9月12日簽有「承攬權利拋棄書」乙份。
（四）對上開承攬權利拋棄書所記載之內容不爭執。
四、本件經兩造協議，並同意簡化爭點如下（見本審卷第 159頁
    ）：
（一）原告所主張之追加工程是否經兩造合意，而存在之工程？
（二）若本件追加工程存在，工程款是否已在94年 9月12日承攬
      權利拋棄書中結清？
（三）若追加工程存在，原告可請求之工程款數量為何？
（四）被告可否依被告95年 4月26日答辯狀中所主張之金額抵銷
      工程款？
五、得心證之理由：
（一）按當事人主張有利於己之事實者，就其事實有舉證之責任
      ，民事訴訟法第 277條定有明文。是主張法律關係存在之
      當事人，須就該法律關係發生所須具備之特別要件，負舉
      證責任，而主張法律關係變更或消滅之當事人，則須就該
      法律關係變更或消滅所須具備之特別要件，負主張及舉證
      之責任，此為舉證責任分配原則。復按原告對於自己主張
      之事實（即起訴事實）已盡證明之責後，被告對其主張，
      如抗辯其不實，並提出新事實而為反對之主張者，則被告
      對其反對之主張，亦應負證明之責；而被告於抗辯事實並
      無確實證明方法或僅以空言爭執者，當然認定其抗辯事實
      之非真正，而應為被告不利益之裁判（最高法院18年上字
      第1679號、18年上字第2855號、48年臺上字第 887號判例
      意旨參照）。
（二）原告主張附表所列之工程係兩造所約定之追加工程，並提
      出追加工程明細表（見本審卷第23頁）及工程圖說（見本
      審卷第174頁）各1份為證，然被告否認兩造間有附表所列
      追加工程之約定，故應由原告就兩造間曾約定附表所列追
      加工程之事實負舉證責任。經查，原告所提出之追加工程
      明細表中，僅蓋有原告之公司章及負責人章，並未蓋有被
      告之印章，故尚無法證明該明細表所列之工程係兩造合意
      追加；至原告所提出之上開工程圖說右下角雖蓋有兩造之
      印章，惟被告抗辯該印章僅係對原始工程圖說之確認，至
      於工程圖說其他部分之手寫筆跡，係原告單方面所書寫，
      並未經兩造合意等語。經本院核對原告所提出之工程圖說
      ，該工程圖說上手寫筆跡部分，均無兩造之簽名或印文加
      以確認，故尚難僅憑系爭工程圖說上之手寫註記，即遽認
      其為兩造合意之約定，本件原告所提出之事證，尚無法證
      明附表所列之附加工程確經兩造合意為之。
（三）證人即本件工程施工圖之製作人丙○○（現為高榮吾建築
      師事務所之經理）於本院審理時到庭具結證述：本件施工
      圖上正面有14樘窗戶等語（見本審卷第 222頁之言詞辯論
      筆錄）。是原告主張工程圖上設計11樘窗戶，附表編號1
      至3所列之3樘窗戶係屬追加工程，即與事實不符，應認附
      表編號1至3所列之3樘窗戶，仍屬原第1期工程之範圍，而
      非追加工程。
（四）附表編號4、5之鋁窗，證人丙○○具結證稱其亦為原施工
      圖所列之工程項目（見本審卷第 222頁之言詞辯論筆錄）
      ，並有原施工圖說在卷可稽，足認該鋁窗亦屬原第一期工
      程之範圍，而非追加工程。
（五）附表編號 6、10、11、12之廁所移位工程，證人丙○○具
      結陳稱：原來的圖說上只有下方跟右上方的廁所，並沒有
      手繪位置的廁所等語（見本審卷第 223頁之言詞辯論筆錄
      ）。足認本件施工圖原本即設計有廁所 2座，雖原告施工
      之位置與施工圖之設計不符，然此僅係變更施工圖規劃之
      位置而施工，因工程數量並未增加，自難認係追加工程。
（六）附表編號7、8、17之不銹鋼門6樘及門檻6支，證人丙○○
      具結陳述：「從照片及施工圖來看，不銹鋼門不在一期圖
      說內，不銹鋼門是依業主的需求施作，不屬施工上所必要
      或慣例上應有者。」、「在建築法規上並沒有硬性規定要
      有不銹鋼門的設計。圖說上並無其他不銹鋼門。」等語（
      見本審卷第 223頁之言詞辯論筆錄）。足徵上揭不銹鋼門
      及門檻，係原施工圖說所無，應屬追加之工程。
（七）附表編號9所列之捲門旁Ｈ型護角Ｌ6支，證人丙○○則具
      結供稱：一般Ｈ型護角Ｌ是在保護鐵捲門，從字義上看來
      不是施工上所必要或慣例，且其一般不會標示在施工圖上
      等語（見本審卷第 224頁之言詞辯論筆錄）。顯見上開捲
      門旁Ｈ型護角Ｌ，亦為追加之工程。
（八）附表編號13所列之化糞池 2座，原告雖主張其為水電工程
      ，而非土木工程，故不在本件工程範圍內，應屬追加工程
      。惟證人丙○○具結供述：「一期圖說上有兩組污水處理
      設備，一組在右上方、一組在下方，所謂污水處理設備指
      的是化糞池。」、「污水處理設備是否是水電工程要看兩
      造協商，一般工程慣例是屬於土木工程，水電工程部分是
      指水電管路要接到廁所。」等語（見本審卷第 225頁之言
      詞辯論筆錄）。堪認化糞池即為原工程圖說所列之污水處
      理設備，且依一般工程慣例，為土木工程，而為原第一期
      之工程，並非追加工程。
（九）附表編號14、15之廠後圍牆、浪板及Ｃ型鋼，證人丙○○
      具結陳明其不在一期圖說內，但確定有在二期圖說內等語
      （見本審卷第 225頁之言詞辯論筆錄）。足認附表編號14
      、15之廠後圍牆、浪板及Ｃ型鋼亦非追加工程，而係二期
      之工程提早於一期中施作。
（十）附表編號16之廠房側面地板（金鋼砂處理）工程，證人丙
      ○○則具結供明：「（問：卷183、184頁上面照片所示的
      追加工程明細16之廠房側面地板〔金鋼砂處理〕，是否在
      卷173的圖上？若無，卷172頁的圖上左方打斜線部分，是
      否有施作地板？）這個部分是屬於二期工程，沒有標是在
      一期圖說上。如果一期用金鋼砂處理，二期也要用金鋼砂
      處理。按照建築工程慣例應該是屬於一期圖說上應該施作
      的材質，不是每一個地方都要標示的很清楚。」等語（見
      本審卷第 224頁之言詞辯論筆錄）。足證此部分之工程，
      亦非追加工程，而係二期之工程。
（十一）附表編號18之土方及機具部分，原告主張係因工程設計
        不當，造成土方流失，而須再度回填土方，惟證人丙○
        ○具結供稱：「（問：卷185、186、187、188頁所示的
        追加部分明細18部分是否有因設計不良增加支出回填土
        方費用？）當初本基地是屬於低窪地，兩造有會同現場
        勘驗，兩造都知道一定要回填土方才有辦法施工，造成
        原告爭議，我有聽被告說第一次施工完成，剛好遇到下
        雨，所以土方流失，所以原告要再回填土方，因此增加
        費用而產生爭議，這部分沒有牽涉設計問題，是兩造會
        同現場勘驗才去做的。」、「（問：是否要設計擋土牆
        ？）兩造說要回填，把土方連續拉長，土方的範圍沒有
        跟建物成一直線，所以並不需要施作擋土牆，一直線才
        需要施作擋土牆。」等語（見本審卷第226、227頁之言
        詞辯論筆錄）。據此已難認定原設計有何不當之情形，
        且此部分之工程係兩造會同勘驗現場後，才決定如何施
        工，因施工後下雨，造成土石流失，此應係工程瑕疵擔
        保之問題，尚難認係追加工程。
（十二）綜合上列各項論述，附表編號1至6、10至13之工程，均
        包含於一期工程之範圍內；附表編號14至16之工程，則
        為二期之工程，而提早於一期中施工；附表編號18之工
        程，則係一期工程之瑕疵修補，均非追加之工程，僅附
        表編號 7、8、9、17之工程為追加之工程，被告否認兩
        造間有何追加工程之合意，原告亦未能舉證證明兩造間
        有追加附表所列工程之約定，已如前述，且原告於兩造
        結算工程款時簽署「承攬權利拋棄書」（見本審卷第44
        頁），證人丙○○具結證稱：「（問：能否確認原告有
        完成全部一期工程？）可以確定原告有完成全部一期工
        程。他們有爭議的是二期工程是否在一期就施工掉，所
        以就寫了一張承攬權利拋棄書結清掉。」、「（問：工
        程款結清時，有無提到追加工程的問題？）我印象中原
        告有提到，被告有否認爭議部分，被告有表示如果這個
        地方有爭議，就不結清尾款，原告張瑞典有提到錢先領
        到再說，這樣就算了。」等語（見本審卷第228、229頁
        之言詞辯論筆錄）。足證在結算工程款時，兩造曾爭執
        已施工二期工程及追加工程之款項問題，原告為了順利
        領到一期工程款，就上開已施工二期工程及追加工程之
        款項，即拋棄不再爭執，為避免日後產生爭議，原告特
        簽署上開「承攬權利拋棄書」，並載明：「即日生效無
        條件撤離工地，並不得要求任何賠償補貼」等語，是原
        告事後主張其所簽署之「承攬權利拋棄書」，僅針對一
        期之工程款，而不包含已施工二期工程及追加工程之款
        項，自不足採信。從而，原告主張依承攬契約之法律關
        係，請求被告給付 1,517,600元，及自起訴狀繕本送達
        翌日起至清償日止，按年息5%計算之利息，依法洵屬無
        據，自應予以駁回，而原告之訴既經駁回，其假執行之
        聲請即失所依附，自應併予駁回。
六、法院為終局判決時，應依職權為訴訟費用之裁判，民事訴訟
    法第87條第 1項有明文規定，經計算本件之訴訟費用為裁判
    費16,048元、證人丙○○之旅費 1,818元，合計17,866元，
    此業據兩造陳明在卷，爰判決如主文第2項所示。
七、本件為判決基礎之法律關係已臻明確，兩造其餘之攻擊防禦
    方法及爭點，核與判決結果不生影響，毋庸一一論列，併此
    敘明。
據上論結，本件原告之訴為無理由，依民事訴訟法第78條、第87
條第 1項，判決如主文。
中　　華　　民　　國　　96　　年　　7 　　月　　31　　日
                  民事庭    審判長法  官　楊智勝
                                  法  官　范乃中
                                  法  官  陳弘能
附表：
┌──┬────────────┬──────────┐
│編號│項目                    │金額（元）          │
├──┼────────────┼──────────┤
│1   │電動窗（圖面11樘，現場  │25,000×3＝75,000   │
│    │作14樘）3樘             │                    │
├──┼────────────┼──────────┤
│2   │電動窗搖桿3組           │12,000×3＝36,000   │
├──┼────────────┼──────────┤
│3   │電動窗系統配管線3組     │8,000×3＝24,000    │
├──┼────────────┼──────────┤
│4   │鋁窗（120×360）3樘     │15,000×3＝45,000   │
├──┼────────────┼──────────┤
│5   │鋁窗（120×240）1樘     │10,000×1＝10,000   │
├──┼────────────┼──────────┤
│6   │廁所鋁窗（100×100）2樘 │3,000×2＝6,000     │
├──┼────────────┼──────────┤
│7   │不銹鋼門（120×210）2樘 │12,000×2＝24,000   │
├──┼────────────┼──────────┤
│8   │不銹鋼門（90×210）4樘  │9,000×4＝36,000    │
├──┼────────────┼──────────┤
│9   │捲門旁H型護角L＝550，6枝│3,000×6＝18,000    │
├──┼────────────┼──────────┤
│10  │廁所樓承板14㎡×700     │9,800               │
├──┼────────────┼──────────┤
│11  │廁所混凝土2m3×1800     │3,600               │
├──┼────────────┼──────────┤
│12  │廁所工資款8單位         │3,500×8＝28,000    │
├──┼────────────┼──────────┤
│13  │化糞池2組               │30,000×2＝60,000   │
├──┼────────────┼──────────┤
│14  │廠房後方1m高圍牆54m×   │151,200             │
│    │2800                    │                    │
├──┼────────────┼──────────┤
│15  │廠房後方浪板及C型鋼315㎡│378,000             │
│    │×1200                  │                    │
├──┼────────────┼──────────┤
│16  │廠房側面地板（金鋼砂處理│150,000             │
│    │）200㎡×750            │                    │
├──┼────────────┼──────────┤
│17  │不銹鋼門檻6枝           │500×6＝3,000       │
├──┼────────────┼──────────┤
│18  │土方及機具部分（二次部分│                    │
│    │，依業主指示施作）：    │                    │
│    ├────────────┼──────────┤
│    │廠房右側土方回填30工  │8,000×30＝240,000  │
│    │  （怪手）              │                    │
│    ├────────────┼──────────┤
│    │水池土方流失機械15工  │8,000×15＝120,000  │
│    │  （怪手)               │                    │
│    ├────────────┼──────────┤
│    │購買磚塊回填基礎400m3 │10,000              │
│    │  ×250                 │                    │
├──┼────────────┼──────────┤
│合計│                        │1,517,600           │
└──┴────────────┴──────────┘
以上正本係照原本作成
如對本判決上訴，須於判決送達後20日內向本院提出上訴狀
中　　華　　民　　國　　96　　年　　7 　　月　　31　　日
                                  書記官　陳俊吉
